【裁判字號】    92,訴,1620
【裁判日期】    921017
【裁判案由】    分割共有物
【裁判全文】
臺灣高雄地方法院民事判決  九十二年度訴字第一六二○號
    原      告    戊○○
    訴訟代理人    范仲良律師
    複  代理人    癸○○
    被      告    己○○
    被      告    甲○○
    訴訟代理人    子○○
    被      告    丁○○
    被      告    乙○○
    被      告    辛○○
    被      告    壬○○
    被      告    庚○○
    被      告    丙○○
當事人間請求分割共有物事件，本院於民國九十二年十月二日言詞辯論終結，判決如
下：
    主      文
被繼承人陳國祥所有坐落高雄縣旗山鎮○○○段第一八二之三地號土地，地目旱，面
積三千六百二十四平方公尺，應有部分十分之一之土地，被告甲○○、丁○○、乙○○、辛○○、壬○○、庚○○、丙○○等七人應各以應有部分七十分之一辦理繼承登
記。
兩造共有坐落高雄縣旗山鎮○○○段第一八二之三地號土地，地目旱，面積三千六百
二十四平方公尺土地之分割方法為：如附圖所示Ａ部分，面積二千八百九十九平方公
尺，分歸被告己○○所有；Ｂ部分面積，三百六十三平方公尺，分歸原告所有；Ｃ部
分面積三百六十二平方公尺，分歸被告甲○○、丁○○、乙○○、辛○○、壬○○、
庚○○、丙○○等七人按應有部分七分之一比例保持共有。
訴訟費用由被告己○○負擔五分之四、被告甲○○、丁○○、乙○○、辛○○、壬○○、庚○○及丙○○負擔十分之一，餘由原告負擔。
    事實及理由
一、被告甲○○經合法通知，未於最後言詞辯論期日到場，及被告丁○○、乙○○、
    辛○○、壬○○、庚○○及丙○○經合法通知，均未於言詞辯論期日到場，核無
    民事訴訟法第三百八十六條各款所列情形，爰依原告聲請，由其一造辯論而為判
    決。
二、原告起訴主張：坐落高雄縣旗山鎮○○○段第一八二之三地號，地目旱，面積三
    千六百二十四平方公尺之土地（下稱系爭土地）為原告、被告己○○及訴外人陳
    國祥所共有，其應有部分為原告與陳國祥公同共有五分之一，其等應繼分各為二
    分之一被告己○○應有部分五分之四。嗣陳國祥於民國九十年三月十二日死亡，
    其共有部分由被告甲○○、丁○○、乙○○、辛○○、壬○○、庚○○及丙○○
    等人共同繼承，系爭土地並無因使用目的不能分割或契約訂有不能分割期限之情
    事，兩造因無法達成分割協議，爰依民法第八百二十四條第二項規定提起本訴，
    並以起訴狀送達向甲○○等人為終止公同共有關係之意思表示，及其等應就被繼
    承人陳國祥之應有部分辦理繼承登記後，請求裁判分割。
三、被告己○○則以：同意分割，希望依目前種植之現況分割。
    被告甲○○則以：希望出賣應有部分。
    被告丁○○、乙○○、辛○○、壬○○、庚○○及丙○○等人則均未於言詞期日
    到場，亦未提出書狀，作何聲明或陳述。
四、按共有物依其使用目的並非不能分割，而又未有不分割之期約者，各共有人自得
    隨時請求分割，分析共有物於當事人協議不諧時，如當事人無特約或共有人之不
    同意顯無理由者，得以裁判定之；又按分割共有物，性質上為處分行為，依民法
    第七百五十九條規定，共有不動產之共有人中有人死亡時，於其繼承人未為繼承
    登記以前，固不得分割共有物。惟上訴人因被上訴人劉某就系爭建地尚未辦理繼
    承登記，依法不得為物權之處分。於本件訴訟中，請求劉某等辦理繼承登記，並
    合併對劉某等及其餘被上訴人為分割共有物之請求，不但符合訴訟經濟原則，抑
    與民法第七百五十九條及強制執行法第一百三十條規定之旨趣無違。最高法院十
    九年上字第一八五三號、十八年上字第二一九九號及六十九年度台上字第一○一
    二號判例意旨可資參照。再按每宗耕地分割後每人所有面積未達○．二五公頃者
    ，不得分割，但於農業發展條例中華民國八十九年一月四日修正施行前之共有耕
    地，得分割為單獨所有，農業發展條例第十六條第四款亦定有明文。
五、經查，系爭土地為原告、陳國祥及被告己○○所共有，原告、陳國祥公同共有十
    分之二，其等應有部分各為二分之一，己○○之應有部分為十分之八，其中陳國
    祥於起訴前之九十年三月十二日即已死亡，其與原告公同共有之應有部分則由繼
    承人即被告甲○○、丁○○、乙○○、辛○○、壬○○、庚○○及丙○○等人繼
    承之，其等迄今均尚未辦理繼承登記，繼承人對本件土地之應有部分比例各為七
    分之一，業據原告提出土地登記謄本、戶籍謄本及繼承系統表為證，復為到庭之
    被告己○○、甲○○所不爭，被告丁○○等人則經合法通知均未到庭爭執，復未
    提出書狀為何聲明或陳述，堪信原告主張為真實。次查，系爭土地地目係屬田地
    ，使用地類別乃為農牧用地，而兩造就系爭農地乃係於八十九年一月四日農業發
    展條例修正施行前即已共有，其等依法乃得分割為單獨所有而無不能分割之情形
    ，兩造對系爭土地並未定有不分割特約，該土地為建地依其使用目的亦無不能分
    割之情形，兩造就分割方法無法達成協議，從而，原告同時起訴訴請已死亡之共
    有人陳國祥之繼承人辦理繼承登記，可為處分後，准予裁判分割本件土地，依法
    有據，應予准許。
六、第按裁判上定共有物分割方法時，法院本有自由裁量之權，應斟酌當事人之聲明
    ，各共有人之利害關係，並共有物之性質、價格、利用價值及分割後之經濟效益
    ，而為適當之分配，且以維持全體共有人之公平為標準，不受任何共有人主張之
    拘束（最高法院七十二年台上字第三八八三號、七十八年台上字第二一四一號判
    決要旨參照）。茲將本院所採分割方案說明如下：系爭土地為農地，格局尚屬方
    整，為長條型，現由被告己○○在附圖如示Ａ部分土地上種植荔枝，Ｂ、Ｃ部分
    上有之前陳國祥建造之磚造平方一間，以往養殖福壽螺使用，現閒置無人使用，
    Ｂ、Ｃ部分土地現為通道，此經本院到場勘驗，暨囑託高雄縣旗山地政事務所派
    員會同測量明確，分別製有勘驗筆錄及複丈成果圖在卷可憑，並有現場照片七幀
    附卷可佐。本院審酌系爭土地上Ａ部分土地現由被告己○○使用中，原告及被告
    甲○○、丁○○、乙○○、辛○○、壬○○、庚○○及丙○○等人均未使用系爭
    土地，分割後原告欲出售其應有部分予被告己○○，及每筆土地地形規劃，均可
    面臨道路、便利通行使用，符合經濟利益及當事人意願等情形，認以如附圖所示
    分割方法，即Ａ部分面積二千八百九十九平方公尺，分歸於被告己○○，鄰近Ａ
    部分土地之Ｂ部分面積三百六十三平方公尺分歸原告取得；Ｃ部分面積三百六十
    二平方公尺，分歸陳國祥之繼承人即被告甲○○、丁○○、乙○○、辛○○、壬○○、庚○○及丙○○等人按其應有部分比例各七分之一取得並保持共有，為最
    適宜、公允之方法，並能維持兩造間之和諧、公平及經濟利益，爰採為分割方法
    。
七、從而，原告請求陳國祥之繼承人即被告甲○○等七人就陳國祥所有之應有部分辦
    理繼承登記後，分割共有物為有理由，應予准許，爰判決如主文第一、二項所示
    。
八、據上論結，原告之訴為有理由，依民事訴訟法第三百八十五條第一項前段、第七
    十八條、第八十條之一、第八十五條第一項但書，判決如主文。
中      華      民      國    九十二    年      十      月      十七    日
                                臺灣高雄地方法院民事第一庭
~B法      官  蘇姿月
正本係照原本作成。
如不服本判決，應於送達後廿日內，向本院提出上訴狀並表明上訴理由，如於本判決
宣示後送達前提起上訴者，應於判決送達後十日內補提上訴理由書（須附繕本）。
中      華      民      國    九十二    年      十      月      十七    日
~B法院書記官  歐文政


司法院資訊處製作；財團法人民間司法改革基金會備份。
